ACORDAO-COMPLETO-2375644

ACÓRDÃO 10617/2019 ATA 38/2019 - SEGUNDA CÂMARA

VISTOS, relatados e discutidos estes autos de tomada de contas especial, nos quais foram opostos Embargos de Declaração contra o Acórdão 3906/2019-TCU-Segunda Câmara,
ACORDAM os Ministros do Tribunal de Contas da União, reunidos em Sessão da 2ª Câmara, diante das razões expostas pelo Relator, em:
9.1. conhecer dos presentes Embargos de Declaração, com base nos arts. 32, inciso II, e 34 da Lei 8.443/1992, para, no mérito, rejeitá-los, por inexistir omissão, obscuridade ou contradição a ser corrigida na deliberação recorrida;
9.2. dar ciência deste acórdão ao recorrente e aos demais interessados.

Embargos de declaração interposto por Agnaldo Alves Pereira contra decisão do Tribunal que julgou as suas contas irregulares e condenou-o em débito.

Segunda Câmara

Ministério da Agricultura, Pecuária e Abastecimento (vinculador).

3. Interessados/Responsáveis/Recorrentes:
3.1. Responsáveis: Agnaldo Alves Pereira (XXX.522.691-XX); Federação das Associações de Pequenos Produtores Rurais do Distrito Federal e do Entorno (03.720.020/0001-25).
3.2. Recorrente: Agnaldo Alves Pereira (XXX.522.691-XX).

13.1. Ministros presentes: Ana Arraes (Presidente), Augusto Nardes (Relator) e Raimundo Carreiro.
13.2. Ministro-Substituto convocado: André Luís de Carvalho.

ACORDAO-COMPLETO-2420210

Acórdão 12251/2020 - Segunda Câmara

AUGUSTO NARDES

Ministro Augusto Nardes.

Tratam os autos, originariamente, da tomada de contas especial instaurada pelo então Ministério da Pesca e Aquicultura - MPA, tendo como responsáveis a Federação das Associações de Pequenos Produtores Rurais do Distrito Federal e do Entorno - Feprorural e o seu ex-presidente, Sr. Agnaldo Alves Pereira, em razão da não aprovação da prestação de contas e da não devolução dos recursos oriundos do Convênio 71/2004, celebrado entre a aludida entidade e a então Secretaria Especial de Aquicultura e Pesca da Presidência da República - SEAP/PR, objetivando "custear despesas com apoio ao Programa de Cultivo de Carpa Prateada em Tanque-rede no Lago Paranoá".
2.	Mediante o Acórdão 3906/2019-TCU-Segunda Câmara, este Tribunal decidiu julgar irregulares as presentes contas, com fundamento no art. 16, inciso III, alínea "c", da Lei 8.443/1992, e condenar os responsáveis solidariamente em débito, pelo valor apurado nos autos, em decorrência da constatação de irregularidades na aplicação dos recursos conveniados, que ensejaram a impugnação da prestação de contas apresentada pela entidade convenente.
3.	Nesta oportunidade, apreciam-se embargos de declaração (peça 56) opostos pelo Sr. Agnaldo Alves Pereira em face desse decisum, abaixo transcrito:
"VISTOS, relatados e discutidos estes autos de tomada de contas especial instaurada em razão da não aprovação da prestação de contas e da não devolução dos recursos alusivos ao Convênio 71/2004, celebrado entre a Federação das Associações de Pequenos Produtores Rurais do Distrito Federal e do Entorno - Feprorural e a então Secretaria Especial de Aquicultura e Pesca da Presidência da República - SEAP/PR, objetivando "custear despesas com apoio ao Programa de Cultivo de Carpa Prateada em Tanque-rede no Lago Paranoá",
ACORDAM os Ministros do Tribunal de Contas da União, reunidos em sessão da 2ª Câmara, em:
9.1. com fundamento nos arts. 1º, inciso I, 16, inciso III, alínea "c", da Lei 8.443/1992 c/c os arts. 19 e 23, inciso III, da mesma lei e nos arts. 1º, inciso I, 202, § 6º, 209, inciso I, e 210 e 214, inciso III, do Regimento Interno do TCU, julgar irregulares as contas do  Sr. Agnaldo Alves Pereira e da Federação das Associações de Pequenos Produtores Rurais do Distrito Federal e do Entorno - Feprorural e condená-los solidariamente em débito, pelo valor abaixo discriminado, atualizado monetariamente e acrescido dos juros de mora a partir da data indicada até a efetiva quitação do débito, abatendo-se, na oportunidade as quantias já ressarcidas, nos termos da legislação vigente, fixando-lhes o prazo de 15 (quinze) dias, a contar da ciência, para que comprovem, perante o Tribunal (art. 214, inciso III, alínea "a", do Regimento Interno do TCU) , o recolhimento da dívida aos cofres do Tesouro Nacional;
	VALOR (R$) 
	DATA

	44.396,49 (Débito) 
	3/11/2004

	   3.903,32 (Crédito) 
	25/5/2005

	122,13 (Crédito) 
	25/9/2006

9.2. autorizar, desde logo, com amparo no art. 28, inciso II, da Lei 8.443/1992, a cobrança judicial das dívidas, caso não atendidas as notificações;
9.3. autorizar, desde já, nos termos do art. 26 da Lei 8.443/1992, o parcelamento das dívidas em até 36 (trinta e seis) parcelas mensais e sucessivas, atualizadas monetariamente e acrescidas dos juros de mora até a data do pagamento, esclarecendo aos responsáveis que a falta de pagamento de qualquer parcela importará no vencimento antecipado do saldo devedor (art. 217, § 2º, do Regimento Interno do TCU) , sem prejuízo das demais medidas legais cabíveis;
9.4. dar ciência desta decisão aos responsáveis e à Procuradoria da República no Distrito Federal, nos termos do art. 16, § 3º, da Lei 8.443/1992 c/c o art. 209, § 7º, do Regimento Interno deste Tribunal".
4.	De início, aponta que o acórdão embargado conteria "contrariedades aos preceitos que regem e informam os julgamentos a cargo do Egrégio Tribunal de Contas da União, advindos de erro de julgamento, que, por essa razão, tornam necessária a reforma do Acórdão embargado e a concessão de efeitos modificativos ou infringentes ao presente recurso".
5.	No caso, suscita omissão no acórdão embargado, sob o fundamento de que "robustos argumentos apresentados pelo Embargante não foram completamente analisados pelo Eminente Ministro Relator, que, data maxima venia, em seu Voto condutor do Acórdão embargado olvidou-se de apresentar ao Tribunal o debate e o enfrentamento de todos os argumentos de defesa apresentados pelo ora Embargante".
6.	Nesse sentido, defende que tal omissão configuraria "causa de nulidade das presentes contas, suficiente a macular todo o presente processo, com fulcro nos princípios do devido processo legal, da ampla defesa, do contraditório e na necessidade de aplicação do princípio da verdade material, em busca dos verdadeiros fatos que deram origem às supostas irregularidades, consubstanciada em procedimento processual ignorado pelo Tribunal quando do julgamento das presentes contas por meio da decisão ora embargada".
7.	Segundo o embargante, este Tribunal, ao decidir por sua condenação em débito, não teria levado em consideração as circunstâncias atenuantes das supostas condutas irregulares, as quais teriam sido fartamente justificadas em sua defesa. 
8.	Ressalta que sempre teria prezado pela observância dos princípios que regem a Administração Pública e que, mesmo respaldado por tais princípios, não estaria obrigado a ter domínio técnico e/ou jurídico sobre a matéria, de forma que não poderia ser-lhe exigido que agisse como se a entidade convenente pertencesse à Administração Pública, de tal modo a afastar eventuais falhas/impropriedades, tampouco lhe caberia tentar obstaculizar o regular andamento do ajuste nem decidir de forma unilateral sobre a melhor forma de realizá-lo.
9.	Assevera que o acórdão embargado teria incorrido em grave injustiça, ao deixar de considerar que, à época, teria agido amparado nos princípios que regem a Administração Pública e, ainda assim, ter-lhe atribuído a responsabilidade pela prática de atos considerados contrários a posicionamentos adotados pelo Tribunal nos anos de 2016 e 2017, utilizando entendimentos consolidados posteriormente para justificar a caracterização da irregularidade que teria sido praticada vários anos antes.
10.	Aduz que restaria demonstrada sua boa-fé no processo, sobretudo no que diz respeito ao regular prosseguimento do convênio, com plena execução do pactuado, em atendimento à situação de premente necessidade pública.
11.	Defende que, sanada a omissão apontada, não haveria como imputar-lhe irregularidades, uma vez que não teria havido falta grave, locupletamento, má-fé ou qualquer outro elemento que justificasse a aplicação de penalidade e que sempre teria agido dentro da legalidade, em conformidade com as normas, pareceres jurídicos, determinações dos órgãos de controle e princípios morais que regem os entes da Administração Pública.
12.	Nesse ponto, repisa alegações apresentadas em sede de citação, incluindo justificativas para inúmeros pagamentos realizados à conta dos recursos conveniados, muitos dos quais em espécie. 
13.	Assevera que o acórdão embargado teria sido omisso em comprovar a suposta irregularidade cometida por ele, limitando-se a considerar inexistente a boa-fé, sem apresentar as razões que teriam levado à conclusão pela existência de má-fé.
14.	Destacando que o presente processo teria tido início em 2016, ou seja, muitos anos após os atos considerados irregulares, que teriam sido praticados entre 2004 e 2005, assevera que não se poderia julgar irregulares tais atos por meio de supostas constatações obtidas no presente processo e que, ao tempo dos fatos, ainda não seriam de seu conhecimento. 
15.	Defende, ainda, que, mesmo reconhecendo a execução física do convênio, o acórdão embargado ter-se-ia amparado em decisões recentes e entendimentos posteriormente consolidados deste Tribunal para justificar a caracterização de suposta irregularidade que teria sido praticada pelo embargante há vários anos.
16.	Conclui ressaltando que o acórdão embargado teria sido omisso no tocante às razões de convicção da condenação em débito, na medida em que não teria enfrentado cada uma das questões de mérito trazidas em sede de alegações de defesa, as quais justificariam a regularidade dos seus atos, com base na demonstração da ocorrência de boa-fé e de outras excludentes de responsabilidade.
17.	No seu entendimento, o relator da decisão embargada ter-se-ia posicionado de acordo com a proposta alvitrada pela Unidade Técnica sem, todavia, adentrar no mérito de cada uma das supostas irregularidades que lhe foram imputadas, tampouco analisar diretamente os argumentos e elementos de defesas trazidos aos autos por ele.
18.	Em face do exposto, requer o saneamento do erro de julgamento apontado acima, com a manifestação deste Tribunal quanto ao mérito das questões trazidas nos aclaratórios, em respeito aos princípios da ampla defesa, do contraditório e do devido processo legal, sanando vício causador de nulidade processual, e, por conseguinte, a reforma do acórdão embargado, excluindo a penalidade que lhe foi aplicada.
	É o relatório.

8.1. Luiz Carlos Braga de Figueiredo (16010/OAB-DF) e outros, representando Agnaldo Alves Pereira.

Procurador Júlio Marcelo de Oliveira.

EMBARGOS DE DECLARAÇÃO EM TOMADA DE CONTAS ESPECIAL. ARGUMENTOS TENDENTES A REDISCUTIR O MÉRITO DA DELIBERAÇÃO CONDENATÓRIA. INEXISTÊNCIA DE OMISSÃO, CONTRADIÇÃO OU OBSCURIDADE NA DECISÃO EMBARGADA. REJEIÇÃO. 1. Rejeitam-se embargos de declaração na ausência de qualquer obscuridade, omissão ou contradição na deliberação recorrida, ou mesmo divergência a ser dirimida. 2. Não cabe, em sede de embargos de declaração, a rediscussão de matéria decidida, para modificar o julgado em sua essência ou substância. 3. A reprodução de argumentos constantes de defesa já apresentada e refutada pelo TCU é insuficiente para motivar a reforma da deliberação recorrida.

TOMADA DE CONTAS ESPECIAL (TCE)

Secretaria de Controle Externo da Agricultura e do Meio Ambiente (SecexAmb).

De início, entendo que os presentes embargos devem ser conhecidos, por preencherem os requisitos de admissibilidade previstos nos arts. 32, inciso II, e 34 da Lei nº 8.443/1992.
2. 	Como preliminar de mérito, e a título pedagógico, observo que os embargos de declaração são, em regra, recurso integrativo, que objetivam expungir da decisão embargada, os vícios da omissão, contradição ou obscuridade. Vicente Greco Filho assim define esses vícios da deliberação:
" (...) obscuridade: defeito consistente na difícil compreensão do texto da sentença e pode decorrer de simples defeito redacional ou mesmo de má formulação de conceitos, havendo obscuridade quando a sentença está incompreensível no comando que impõe e na manifestação de conhecimento e vontade do juiz.
contradição: afirmação conflitante, quer na fundamentação, quer entre a fundamentação e a conclusão, sendo que, nesses casos, a correção da sentença, em princípio, não levaria a uma verdadeira modificação da sentença, mas apenas a um esclarecimento de seu conteúdo.
omissão: caso em que a sentença é complementar, passando a resolver questão não solucionada, ganhando substância, portanto, sendo que as questões que devem ser resolvidas pelo juiz são todas as relevantes postas pelas partes para a solução do litígio, bem como as questões de ordem pública que o juiz deve resolver de ofício, como, por exemplo, a coisa julgada."
 (in Direito Processual Civil Brasileiro 11ª edição, 2º Volume, Editora Saraiva, p. 259/260) .
3.	No mesmo sentido a jurisprudência dos tribunais pátrios, da qual reproduzo excerto do voto condutor da seguinte deliberação do egrégio STJ, a rememorar que os declaratórios:
" (...) objetivam expungir da decisão embargada, o vício da omissão, entendida como aquela advinda do próprio julgado e prejudicial à compreensão de causa, e não aquela que entenda o embargante, ainda mais como meio transverso a impugnar os fundamentos da decisão recorrida." (STJ, EDcl REsp 351490, DJ 23/09/2002) .
4.	Feitas essas considerações, verifico, no mérito, que inexistem vícios no Acórdão 3906/2019-TCU-Segunda Câmara.
5.	Basicamente, o Sr. Agnaldo Alves Pereira sustenta, com base em argumentação genérica, que este Tribunal teria cometido erro de julgamento na fase anterior do feito, ocasionado pela ausência de debate e enfretamento direto, por parte do relator do acórdão embargado, de todas as alegações de defesa apresentadas por ele em sede de citação, o que configuraria nulidade processual.
6.	Em primeiro lugar, quanto a eventual erro de julgamento no acórdão embargado, não cabem embargos de declaração para saná-lo, que deve ser corrigido por via recursal própria.
7.	Outrossim, não configura omissão a decisão que incorpora às razões de decidir do relator os arrazoados realizados no âmbito da unidade técnica ou do Ministério Público do TCU, constantes do relatório integrante da deliberação, sendo dispensável a sua repetição no voto fundamentador da decisão. 
8.	Dito isso, registro que, conforme expressei no item 6 do voto condutor do acórdão embargado, incorporei às minhas razões de decidir as análises e conclusões contidas nos pareceres lavrados pela unidade técnica e pelo douto Parquet, os quais transcrevi no relatório condutor do voto embargado.  
9.	Da leitura desse relatório, verifica-se que todas as alegações de defesa apresentadas pelo embargante em resposta à citação que lhe foi dirigida foram integralmente analisadas e refutadas nos aludidos pareceres, não havendo que se falar em omissão deste Tribunal em relação a isso.
10.	Ressalto que o Sr. Agnaldo Alves Pereira não especifica, no recurso, que argumentos e condutas atenuantes não teriam sido consideradas pelo Tribunal em seu julgamento, resumindo-se a repetir alegações apresentadas na fase anterior do feito (peças 25 e 29) , as quais foram consideradas insuficientes para descaracterizar as irregularidades apuradas nos autos e/ou elidir a sua responsabilidade pela prática dessas irregularidades.
11.	Constata-se, em verdade, que o embargante comparece perante este Tribunal, mediante embargos de declaração, para questionar a condenação em débito que lhe foi imposta.
12.	Concluo, portanto, que suas contestações, muito embora tentem demonstrar a existência de omissão na deliberação embargada, buscam, na verdade, rediscutir o mérito da matéria decidida, o que, como dito acima, não se coaduna com os estreitos limites da presente espécie recursal, sendo repelido pela doutrina como pela jurisprudência dos tribunais pátrios, inclusive desta Corte.
13. 	Diante disso, sou pela rejeição dos embargos declaratórios em discussão.
14.	Esclareço, apenas, relativamente à boa-fé dos responsáveis arrolados nos processos de controle externo deste Tribunal, que tal instituto deve ser objetivamente analisado e provado no caso concreto, considerando-se a prática efetiva e as consequências de determinado ato à luz de um modelo de conduta social, adotada por um homem leal, cauteloso e diligente. Ou seja, faz-se necessário constatar algum ato ou fato capaz de caracterizar a conduta zelosa e diligente do responsável, mediante prova nos autos, sem que seja necessária a comprovação de má-fé (dolo) , mas apenas da ausência de boa-fé objetiva.
15.	No caso, é considerado de boa-fé o responsável que, embora tenha concorrido para o dano ao erário ou outra irregularidade, seguiu as normas pertinentes, os preceitos e os princípios do direito.
16.	Por elucidativo, transcrevo abaixo excerto do Acórdão 7936/2018-TCU-Segunda Câmara, da relatoria do Ministro-Substituto Augusto Sherman Cavalcanti, em que essa temática foi abordada:
"11. No que se refere à boa-fé, o entendimento sedimentado nesta Casa é que, em se tratando de processos atinentes ao exercício do controle financeiro da Administração Pública, tais como o que ora se examina, a boa-fé não pode ser presumida, devendo ser objetivamente demonstrada e comprovada, a partir dos elementos que integram os autos, para que venha a ser reconhecida.
12. Tal interpretação decorre da compreensão de que, relativamente à fiscalização dos gastos públicos, privilegia-se a inversão do ônus da prova, pois cabe ao gestor comprovar a boa aplicação dos dinheiros e valores públicos sob sua responsabilidade.
13. Assim, o exame da boa-fé pressupõe a verificação da atuação do gestor público com honestidade, lealdade e probidade durante toda a gestão dos recursos públicos a ele confiados ou, se for o caso, da existência de justificativa amparada no direito para as condutas que importaram inobservância aos normativos legais.
14. Nesse sentido, é considerado de boa-fé o responsável que, embora tenha concorrido para o dano ao erário ou outra irregularidade, seguiu as normas pertinentes, os preceitos e os princípios do direito, como bem colocado no voto condutor do Acórdão 1921/2011-TCU-Segunda Câmara, da relatoria do Ministro Raimundo Carreiro, in verbis:
'5. Não se sustenta [...] a tese de que sua boa-fé deveria ser aceita, posto que presumida pela ausência de comprovação de má-fé. Ora, a boa-fé se presume apenas até que não seja descaracterizada, como, de fato, o foi. Entenda-se que, no âmbito desta Corte, de boa-fé se considera o responsável que, em que pese a ocorrência de dano ao erário ou outra irregularidade, tenha zelado por seguir as normas pertinentes, os preceitos e os princípios do direito. A análise, portanto, é feita sob o ponto de vista objetivo, sem que seja necessária a comprovação de má-fé, mas apenas da ausência de boa-fé, para que se julguem de imediato as contas em exame com a devida cobrança dos juros cabíveis.
6. Por esclarecedor, permito-me evocar excerto do artigo 'A caracterização da boa-fé nos processos de contas' (Bezerra, Luiz Felipe, Revista do Tribunal de Contas da União, v. 32, n.º 88, abr/jun de 2001) :
'A todos os indivíduos, inclusive aos gestores no trato da coisa pública, é exigível a obrigação de realizar condutas que não acarretem danos a terceiros, isto é, exige-se-lhes, nas relações jurídicas que estabelecem, o denominado cuidado objetivo. Exsurge, então, o que se denomina previsibilidade objetiva, a que Welzel faz alusão em seu trabalho 'Culpa e Delitos de Circulação', ao asseverar que 'é exigível o cuidado objetivo quando o resultado era previsível para uma pessoa razoável e prudente, nas condições em que o agente atuou'.
A previsibilidade objetiva nada mais é do que a possibilidade de antevisão do resultado, do ponto de vista de um homem zeloso, prudente. O resultado era previsível, mas não foi previsto pelo agente. Destarte, haveria conduta culposa quando o sujeito, não empregando a atenção e o cuidado exigidos pelas circunstâncias, não previu o resultado de seu comportamento, ou, mesmo o prevendo, levianamente pensou que ele não aconteceria. Caso contrário, se o resultado estivesse sendo perseguido pelo agente, não estaríamos no terreno da culpa, mas sim diante de dolo.
E é exatamente essa noção de cuidado objetivo necessário do homem médio, zeloso e prudente, denotando isenção de culpa, que se acha implícita na moderna conceituação do princípio da boa-fé, guindado a princípio de orientação máxima no Código de Defesa do Consumidor, ordenamento que efetivamente mudou o cenário contratual moderno do Brasil.
Nesse mesmo diapasão, atente-se para o conceito que nos apresenta Fernando Noronha, ao associar a boa-fé a um 'dever de agir de acordo com os padrões socialmente reconhecidos de lisura e lealdade', em contraposição ao conceito que se encontra na doutrina civilista clássica, para a qual a boa-fé é a intenção pura, isenta de dolo ou malícia, e que pode ser presumida ante a análise do elemento psíquico, anímico do agente.
A noção clássica de boa-fé subjetiva vem cedendo espaço à sua face objetiva, oriunda do direito e da cultura germânica, e que leva em consideração a prática efetiva e as consequências de determinado ato à luz de um modelo de conduta social, adotada por um homem leal, cauteloso e diligente, em lugar de indagar-se simplesmente sobre a intenção daquele que efetivamente o praticou.
Devemos, assim, examinar, num primeiro momento, diante de um caso concreto e nas condições em que o agente atuou, qual o cuidado exigível de uma pessoa prudente e de discernimento. Assim o fazendo, encontraremos o cuidado objetivo necessário, fundado na previsibilidade objetiva. Devemos, a seguir, comparar esse cuidado genérico com a conduta do agente, intentando saber se a conduta imposta pelo dever genérico de cuidado harmoniza-se com o comportamento desse agente. A resposta negativa leva à reprovabilidade da sua conduta, à culpa e, enfim, à não caracterização da boa-fé objetiva.''
15. No caso, entendeu-se que a documentação carreada aos autos pelo embargante não veio acompanhada de elementos suficientes para evidenciar a sua boa-fé, a partir de atitudes concretas do responsável tendentes a atenuar ou impedir o conjunto de irregularidades que lhe foi imputado, entre as quais: ausência de pesquisa de preços, de divulgação adequada do instrumento convocatório e de contratos; e inexistência de exame jurídico prévio dos editais.
16. Ao contrário, por descumprir as normas estabelecidas na legislação quando da aplicação dos recursos públicos, sem que houvesse justificativa plausível para isso, o recorrente não teve o cuidado objetivo esperado do gestor de recursos públicos".
17.	Nestes autos, não se apurou qualquer elemento de prova de atitudes concretas do Sr. Agnaldo Alves Pereira tendentes a atenuar ou impedir a irregularidade que lhe foi imputada e, por conseguinte, que levasse à configuração da sua boa-fé, o que poderia ser considerado como atenuante.
18.	Ao contrário, ante a natureza das irregularidades apuradas nos autos, restou demonstrado que o embargante descumpriu princípios e normas básicas acerca da execução de convênios celebrados com a Administração Pública, a exemplo da realização de despesas fora da vigência pactuada, da falta de correlação entre a relação de pagamentos e extratos bancários, notas fiscais e cheques sacados da conta bancária do convênio, do saque em espécie de recursos e da não comprovação da realização de despesas.
19.	Destarte, tem-se por correto o julgamento pela irregularidade das contas com condenação em débito.
	Ante os fundamentos expostos, VOTO no sentido de que o Tribunal adote o Acórdão que ora submeto à deliberação deste Colegiado.
TCU, Sala das Sessões Ministro Luciano Brandão Alves de Souza, em 22 de outubro de 2019.
Ministro JOÃO AUGUSTO RIBEIRO NARDES 
Relator